【裁判字號】    97,台上,1497
【裁判日期】    970410
【裁判案由】    凌虐人犯
【裁判全文】
最高法院刑事判決            九十七年度台上字第一四九七號
上  訴  人  台灣高等法院花蓮分院檢察署檢察官
被      告  甲○○
上列上訴人因被告凌虐人犯案件，不服台灣高等法院花蓮分院中
華民國九十六年八月三十日第二審更審判決（九十五年度重上更
(三)字第九二號，起訴案號：台灣台東地方法院檢察署八十七年度
偵字第二九七四號），提起上訴，本院判決如下：
    主  文
原判決撤銷，發回台灣高等法院花蓮分院。
    理  由
本件原判決以公訴意旨略稱；被告甲○○係台灣泰源技能訓練所
（下稱技訓所）之管理員，為有拘禁人犯職務之公務員。因受刑
人劉金銓與陳志民於民國八十六年八月二十七日晚上十一時許發
生鬥毆，被告於翌日上午十一時值勤時知悉上情，即將帶有腳鐐
之劉金銓帶出舍房，先命其學蛙跳、半蹲等消耗體力的處罰，再
將之帶進義二舍之大浴室洗澡，旋即以雜役伍輝義通知接電話為
由離去，將劉金銓交由在該所擔任雜役，具有共同傷害犯意聯絡
之受刑人周文華（業經原審另案判處有期徒刑八年確定），藉故
與劉金銓發生口角、爭吵，將已脫去衣物之劉金銓強按於地，並
持備妥之木條加以痛毆，而於劉金銓奮力掙扎、反抗時，續對劉
金銓之頭部、身體毆擊，致劉金銓受有臉部挫傷、左頸部硬腦膜
下血腫、左頸部大腦瘀腫、左大腦下瘀腫、左下腹膜腔瘀血、胸
前左第四肋骨骨折、右二、三、四肋骨骨折、右下腹膜腔瘀血、
左大腿股骨頸骨折、右大腿內側挫傷二０〤一０公分、左大腿外
側挫傷二０〤一五公分、雙足挫傷各五〤五公分及四肢多處傷害
後，被告始跚跚來遲，令周文華住手，並指示周文華將劉金銓送
回義二舍房內，劉金銓終因顱內出血等傷，三日未進食，引發心
肺衰竭，經於同年八月三十日晚上十一時送醫途中，因急性之心
肺衰竭，不治死亡，因認被告犯有刑法第一百二十六條第二項之
罪嫌，經審理結果，認犯罪不能證明，因認第一審法院諭知被告
無罪，為無不合，予以維持，並駁回檢察官在第二審之上訴，固
非無見。
惟按(一)、審理事實之法院對於被告有利及不利之證據，應一律注
意，詳為調查，並將調查所得之證據資料，說明其取捨判斷之理
由，否則即有理由欠備之違誤。本件原判決以被告對劉金銓之違
規行為而命做蛙跳、半蹲，屬消耗體力之處罰，尚非該當於凌虐
人犯之犯行；並以檢察官未能舉證證明被告有上開犯行，而為被
告有利之認定。但查被告自承其命上有腳鐐之劉金銓蛙跳、半蹲
共約一小時，其間半蹲時劉金銓因腳軟而倒下二次等語（見第一
審卷一第四七、一九三頁）。而依技訓所訂定之收容人違規考核
實施計畫之課程表所示，所方於每週五實施二小時體能訓練，以
帶隊繞籃球場跑步及伏地挺身或交互蹲跳方式行之，但以不超越
體能忍受之限度為限，有該所八十九年二月十七日（八九）泰所
戒字第０三八一號函可憑（見原審上訴卷第一０九頁）。上開處
罰行為是否逾越管束犯人之必要程度，而於被害人之身體及人格
是否顯有損害？該等行為與被害人死亡之間是否具有相當之因果
關係？攸關被告是否成立犯罪之認定及法律之適用，自有調查審
認之必要。(二)、原判決認劉金銓於蛙跳、半蹲弄髒衣服後，由被
告帶去洗澡，適周文華在該浴室洗衣服，而於被告至主管台接聽
電話時與劉金銓爭吵，而毆打劉金銓成傷，但無證據足以證明上
開毆打行為與被告有所關聯，而為被告有利之認定。但已判刑確
定之周文華陳稱：其為雜役，跟劉金銓無任何仇恨，且當時其已
報請假釋，不可能毆打劉金銓；被告刻意將劉金銓帶至幹部之浴
室洗澡，再至庫房取皮鞭抽打劉金銓之腳底，嗣見事態嚴重，恐
丟飯碗，要其扛下傷害罪責，其礙於情面，不便拒絕，一肩承挑
，事後竟遭判重刑才會翻供等語（見二九七四號偵查卷第五八頁
反面、第六四頁反面、一一二頁反面、一一五頁）。證人陳志民
亦直指被告為真正兇手。而案發當日之上午時分非屬洗澡時間，
周文華何以在浴室洗衣服？被告陳稱：劉金銓因蛙跳、半蹲弄髒
衣服，才帶他去洗澡，因「主管台」電話聲響而去接聽，但電話
未待接聽即已斷線，離去之時間前後約為五分鐘，回來時見周文
華毆打劉金銓即予制止等語（見同上偵查卷第六七頁反面、第九
九、六０頁反面末行、第六八頁）；核與蛙跳、半蹲無以弄髒衣
服。及現場圖及照片顯示義二舍毗鄰設有電話機之「主管台」辦
公桌（見同上偵查卷第一０一頁、第一審卷第二二九頁），被告
未待接聽電話即已斷話，可即時來回等情不符。被告又何以捨牢
舍之浴室，而將劉金銓帶至幹部之浴室洗澡，予周文華借故毆打
之機會？上開各情究為巧合或為計謀？又周文華如已獲報假釋，
何以僅因劉金銓動作緩慢、態度惡劣而貿然動粗（見同上偵查卷
第七三頁反面），致影響其假釋？以上各情均非無疑，乃告訴人
（劉金銓之父母）質疑被告刻意製造不在場之證明（見第一審卷
第八二、二一０頁），是否屬實，自待調查審認。又劉金銓自八
十六年八月二十八日早上起就有站立不穩，有時會跌倒，精神甚
差，不太想吃東西。被告亦自承其為義二舍之正班主管，八十六
年八月三十日有扶劉金銓進出牢房（見相驗卷第一０三、一０四
頁），當時已知悉劉金銓傷勢嚴重而未為必要之處置？劉金銓之
死亡與上開疏失之間有無關連性，未見原判決為必要之說明，尚
欠允當。檢察官上訴意旨指摘原判決不當，尚非全無理由，應認
仍有撤銷發回更審之原因。
據上論結，應依刑事訴訟法第三百九十七條、第四百零一條，判
決如主文。
中    華    民    國  九十七  年    四    月    十    日
                      最高法院刑事第六庭
                          審判長法官  陳  正  庸
                                法官  賴  忠  星
                                法官  林  秀  夫
                                法官  宋      祺
                                法官  陳  祐  治
      本件正本證明與原本無異
                                      書  記  官
中    華    民    國  九十七  年    四    月   十五   日
                                                      Ｑ


司法院資訊處製作；財團法人民間司法改革基金會備份。
